【裁判字號】    99,訴,1265
【裁判日期】    991216
【裁判案由】    給付借款
【裁判全文】
臺灣臺南地方法院民事判決              99年度訴字第1265號
原      告  臺灣土地銀行股份有限公司
法定代理人  蘇樂明
訴訟代理人  謝燿州
            馬明豪
被      告  黃岩傑即黃乾宗之繼.
            黃岩水即黃乾宗之繼.
            黃福明即黃乾宗之繼.
            黃福達即黃乾宗之繼.
            黃榮豐即黃乾宗之繼.
            黃家興即黃乾宗之繼.
            黃秀鳳即黃乾宗之繼.
共      同
訴訟代理人  江信賢律師
            曾靖雯律師
            蔡麗珠律師
            謝凱傑律師
上列當事人間請求給付借款事件，經本院於民國99年12月2日言
詞辯論終結，判決如下：
    主      文
被告應於繼承被繼承人黃乾宗所得遺產之範圍內，連帶給付原告
新臺幣壹佰伍拾肆萬伍仟捌佰捌拾元，及其中新臺幣壹佰肆拾
柒萬肆仟零貳拾陸元自民國九十年九月十八日起至清償日止，按
週年利率百分之八點六計算之利息，暨按上開利率百分之二十計
算之違約金。
原告其餘之訴駁回。
訴訟費用新臺幣壹萬陸仟佰肆拾伍元由被告於繼承被繼承人黃
乾宗遺產之範圍內連帶負擔，餘由原告負擔。
    事實及理由
壹、程序事項
一、按訴狀送達後，原告不得將原訴變更或追加他訴。但擴張或
    減縮應受判決事項之聲明者，不在此限，民事訴訟法第255
    條第1項第3款定有明文。查本件原告起訴時原聲明第1項請
    求：被告應給付債權人新臺幣（下同）1,545,883元，及自
    民國90年9月18日起至清償日止按週年利率8.6%計算之利息
    ，暨自90年9月18日起至清償日止按上開利率20%計算之違約
    金。嗣於本院審理中，變更其聲明為：被告應給付原告1,
    545,883元，及其中1,474,026元自民國90年9月18日起至清
    償日止，按週年利率8.6％計算之利息，暨自90年9月18日起
    至清償日止按上開利率20%計算之違約金。經核為訴之聲明
    之減縮，與上開規定尚無不合，應予准許。
二、次按攻擊或防禦方法，除別有規定外，應依訴訟進行之程度
    ，於言詞辯論終結前適當時期提出之。當事人意圖延滯訴訟
    ，或因重大過失，逾時始行提出攻擊或防禦方法，有礙訴訟
    之終結者，法院得駁回之。攻擊或防禦方法之意旨不明瞭，
    經命其敘明而不為必要之敘明者，亦同；又未於準備程序主
    張之事項，除該事項為法院應依職權調查或不甚延滯訴訟，
    或因不可歸責於當事人之事由不能於準備程序提出，或依其
    他情形顯失公平者外，於準備程序後行言詞辯論時，不得主
    張之，民事訴訟法第196條、第276條第1項定有明文。查原
    告分別於民國99年8月24日、99年9月30日所提出之支付命令
    聲請狀、民事準備書狀中均表明訴外人即被告之被繼承人黃
    乾宗係系爭債務（詳如下述）之連帶保證人等語（見本院99
    年度司促第25704號卷〈下稱司促卷〉第6頁、本院99年度訴
    字第1265號卷〈下稱訴字卷〉第14頁），且於本院受命法官
    於99年11月15日行準備程序依民事訴訟法第270條之1第1項
    第3款規定，就本件訴訟整理並協議簡化爭點時，對黃乾宗
    為系爭債務之連帶保證人；被告並未與黃乾宗同居共財，且
    均未繼承黃乾宗之任何積極財產，亦未由黃乾宗受贈任何財
    產等情均表示不爭執，而經兩造同意列為本件不爭執事項（
    見訴字卷第74-75頁），並表示對於被告知悉黃乾宗本件保
    證債務一節無證據方法提出，而不再主張此一攻擊防禦方法
    （見訴字卷第74頁），然原告卻於99年11月29日於準備程序
    終結後始提出書狀對前開已表示不爭執事項，復為爭執，並
    主張黃乾宗並非「連帶保證人」，而系爭債務之「連帶債務
    人」；被告黃秀鳳、黃榮豐及黃家興與黃乾宗戶籍同一，有
    同居共財之事實，應知悉系爭債務等語。經查，前開事項原
    非法院應依職權調查之事項，且原告並未釋明有何不甚延滯
    本件訴訟，或有何因不可歸責於其本人之事由致不能於準備
    程序中提出，而有顯失公平之情形，而就原告曾就上開事項
    逐一審視後表示不爭執，且具體表明無其他證據方法提出等
    情觀之，原告就上開事項之所為攻擊防禦方法，並無不可歸
    責於己之事由致不能於準備程序中提出，或者不允其於言詞
    辯論時主張，即有顯失公平之可言。再者，被告亦表示不同
    意原告就原已不爭執事項，再為爭執（見訴字卷第127頁）
    ，是以，原告於言詞辯論期日即99年12月2日前3日始對原已
    列為兩造不爭執事項，重為爭執，顯有延滯本件訴訟之情事
    ，復無有不可歸責於原告之事由致不能於準備程序中提出，
    或者不允其於言詞辯論時主張，即有顯失公平等情形，依前
    揭法條規定，自應發生失權之效果而不得為之。另原告於準
    備程序終結前均未向本院提出調閱黃乾宗死亡時財產歸屬資
    料清單之請求，並於準備程序中對於被告等人未自黃乾宗處
    繼承任何積極財產，亦未於黃乾宗處受贈任何財產等情，表
    示不爭執，已如前述，然卻於99年11月29日始具狀聲請調查
    上開證據，顯係因屬重大過失，逾時始行提出，本院認有礙
    訴訟之終結，故依前揭民事訴訟法第196條之規定，原告聲
    請調查上開證據，亦不准許。
貳、實體事項
一、原告起訴主張：訴外人黃梅珠於85年6月19日，邀同訴外人
    黃乾宗為連帶保證人向原告借款500萬元，約定借款利率為
    年息9.5%，並隨原告之基本放款利率機動調整。借款期限為
    20年，即自85年6月19日起至105年6月19日止，共分240 期
    ，並自第一期起，以本息平均攤還之方式償還借款，如有一
    期未履行時，即喪失期限利益，並視為全部到期。且如逾期
    償付本息時，本金自到期日起，利息自繳息日起，逾期於6
    個月以內者，按上開約定利率10%，逾期超過六個月者，按
    上開約定利率20%加付違約金（下稱系爭借款）。惟黃梅珠
    於89年6月19日起即未依約清償系爭借款本息，依上開約定
    已喪失期限利益，經原告聲請本院強制執行黃梅珠之不動產
    ，僅受償3,597,161元，是仍有1,545,883元未受清償。而系
    爭借款之連帶保證人黃乾宗，業於87年2月6日死亡，而黃梅
    珠及被告等7人為黃乾宗之繼承人，均未向法院聲明拋棄繼
    承或限定繼承，故被告對被繼承人黃乾宗之債務，應負連帶
    償還責任等語。並求為判決之聲明：被告應連帶給付原告
    1,545,883元，及其中1,474,026元自90年9月18日起至清償
    日止，按週年利率8.6%計算之利息，暨按上開利率20 %計算
    之違約金。
二、被告則以：原告請求被告給付之債務，乃黃乾宗擔任借款人
    黃梅珠之連帶保證人所生之保證債務，而黃梅珠係於89年6
    月19日即黃乾宗於87年2月6日死亡後始未依約給付系爭債務
    之本息，故系爭債務對於被告而言，應屬繼承開始後始發生
    代負履行責任之保證債務。又被告雖為黃乾宗之子女，但因
    黃乾宗前後結婚三次，被告等為同父異母之兄弟姊妹，家庭
    關係複雜，又因黃乾宗脾氣暴躁，與子女之關係不佳，被告
    等在成年後，均離家外出工作，實際上在黃乾宗生前均未與
    黃乾宗同財共居，對於黃乾宗之財產狀況並不瞭解，對黃乾
    宗擔任系爭債務之連帶保證人一事亦不知情，復無決定權，
    從而，於黃乾宗死亡時，渠等方才未依法辦理拋棄繼承或限
    定繼承，因此而概括繼承被繼承人黃乾宗上開保證債務。再
    者，被告均未由此筆保證債務獲得任何利益，另黃乾宗生前
    並未曾贈與任何財產與被告，被告亦未繼承黃乾宗任何遺產
    ，是此筆保證債務由被告負擔，顯失公平，爰依民法繼承篇
    施行法第1條之2第1項規定主張被告僅於繼承被繼承人黃乾
    宗所得遺產範圍內，就系爭債務負清償責任。如認被告等不
    得依上開規定主張以黃乾宗所留遺產為限，負系爭債務清償
    責任，則原告上開請求，就利息、違約金債權部分顯已逾越
    民法第126條規定之5年時效，其逾越5年部分之請求，應無
    理由等語置辯。並聲明：原告之訴駁回。
三、兩造爭執及不爭執事項
  (一)不爭執事項
  1.黃梅珠前於85年6月19日，邀同黃乾宗擔任連帶保證人，向
    原告借貸系爭借款。
  2.黃乾宗已於87年2月6日死亡，其繼承人即被告黃岩傑、黃岩
    水、黃福明、黃福達、黃榮豐、黃家興、黃秀鳳等七人，均
    未向法院聲明拋棄繼承或限定繼承。
  3.黃乾宗於85年6月19日為系爭借款之連帶保證人時，至87年2
    月6日死亡期間，均住在台南市○○區○○路1段158巷126號
    ，而被告黃岩傑、黃岩水、黃福明、黃福達於該期間內均未
    與黃乾宗同住。另被告黃榮豐、黃家興、黃秀鳳於該段期間
    戶籍則與黃乾宗同設於台南市○○區○○路1段158巷126號
    ，但實際上亦未與被繼承人黃乾宗同住。
  4.黃梅珠於89年6月19日即未依約履行清償本息，嗣原告聲請
    對系爭借款之抵押物為強制執行，經本院89年度執字第2636
    4號事件拍賣黃梅珠所有之不動產，拍賣結果原告共受償364
    ,0000元，尚餘1,545,883元未受償。
  5.被告均未繼承黃乾宗之任何積極財產，亦未於黃乾宗處受贈
    任何財產。
  6.系爭債務之借據，確為黃乾宗本人所親簽及用印。
  (二)爭執事項：黃乾宗對原告所負系爭借款之連帶保證契約債務
    ，由被告繼續履行是否顯失公平？
四、得心證之理由：
  (一)按97年1月2日修正公布之民法第1148條第2項增訂：「繼承
    人對於繼承開始後，始發生代負履行責任之保證契約債務，
    以因繼承所得之遺產為限，負清償責任。」，其立法理由為
    ：「…保證債務如於被繼承人生前即已發生代負履行責任，
    則被繼承人死亡時，其繼承人除主張限定繼承或拋棄繼承外
    ，應依第一項規定概括承受；至於被繼承人死亡後始發生代
    負履行之保證契約債務，雖亦為繼承之標的，惟因係於被繼
    承人死亡後始發生，繼承人於繼承時無法預知，以致不能確
    實主張權益，故不宜由繼承人負無限制的清償責任，爰增訂
    第二項規定…」，嗣因慮及同法第1148條第2項規定僅適用
    於97年1月4日（上開修正條文之施行日期）以後所發生之繼
    承事件，修正施行前繼承事件之繼承人因不適用上開規定，
    至今仍承受繼承債務，影響其權益甚鉅，為保障此類繼承人
    ，故增訂民法繼承編施行法第1條之2第1項「繼承在民法繼
    承編中華民國97年1月4日前開始，繼承人對於繼承開始後，
    始發生代負履行責任之保證契約債務，由其繼續履行債務顯
    失公平者，得以所得遺產為限，負清償責任。」。
  (二)查原告於聲請發支付命令或其後本院行準備程序時，均主張
    被繼承人黃乾宗為系爭借款之連帶保證人，甚於本院99年11
    月15準備程序受命法官為兩造整理並協議簡化整點時，並將
    被繼承人黃乾宗為系爭借款之連帶保證人乙節列為本件訴訟
    之不爭執事實，嗣原告於當日準備程序終結後，始於99年11
    月29日以書狀變更主張黃乾宗非系爭借款之「連帶保證人」
    ，而係系爭借款之連帶債務人云云，依民事訴訟法第276條
    第1項規定，已不得為之，業如前述。且民法第273條所稱之
    連帶債務人雖非等同於連帶保證人，但連帶保證亦為該條所
    謂連帶債務之一種，原告以系爭借據上黃乾宗係於連帶債務
    人欄下簽章，而主張黃乾宗實為連帶債務人，非連帶保證人
    云云，並非當然可採，況由卷附之放款付出傳票及轉帳收入
    傳票（見訴字卷第34-35頁）觀之，系爭500萬元之借款均於
    85 年6月19日由原告轉帳至黃梅珠於原告銀行所開設之帳戶
    ，與一般銀行借款予債務人，均將借款匯入借款人帳戶，而
    借款人除提供不動產予銀行設定抵押權外，多另邀同另一具
    有資力者擔任連帶保證人作為其債權擔保之情況，並無二致
    ，益證黃乾宗應為系爭借款之連帶保證人。綜上，黃乾宗既
    為系爭借款之連帶保證人，且因保證債務而生代負履行之責
    係於黃乾宗87年2月6日死亡後，即於89年6月19日因黃梅珠
    未再按期繳息時始發生，依前開說明，應有前開民法繼承編
    施行法第1條之2第1項規定之適用。
  (三)再者，由被告繼續履行系爭債務是否顯失公平一節，本院認
    應以繼承人與債務發生之關連性、繼承人對被繼承人繼承開
    始前財產狀況之影響程度為重要之判斷準據。亦即，債務之
    發生直接與債務人有關連者，如被繼承人為繼承人求學、分
    居或營業所發生之負債，由繼承人繼承該債務即非顯失公平
    。被繼承人曾於繼承開始前贈與繼承人超逾所負債務財產，
    或依被繼承人對繼承人之扶養狀況，與所負債務之金額比例
    為比較，尚非顯然失衡者，皆係因繼承人之受有利益而影響
    被繼承人債務之清償，亦可認非顯失公平。而於保證債務之
    情形，債權人與保證人簽立保證契約，所重者應在於保證人
    本身之資力及能力，鮮有考量保證人繼承人財產狀況者。是
    保證人之繼承人應否繼承保證債務，尤應特別考量保證債務
    成立後，繼承人對保證債務人財產狀況之影響程度，不宜因
    保證人之死亡事實，因繼承人個人之資力，反增加保證債務
    債權人於立約時所無之利益。至若繼承人與繼承債務之發生
    並無關連、繼承人對被繼承人財產狀況全然無涉，或依債務
    人之經濟狀況，承受繼承債務將影響其生存權及人格發展者
    ，若仍令繼承人就被繼承人債務負完全之清償責任，自屬顯
    失公平。經查：
    1.黃乾宗於87年2月6日死亡，而繼承人黃梅珠及被告等7人
      ，雖均未向法院聲明拋棄繼承或限定繼承等情，有本院99
      年1月26日99南院龍家字第990004177號函附卷可憑（見訴
      字卷第19頁），然黃乾宗於85年6月19日為系爭借款之連
      帶保證人時起至其死亡之日，均住在台南市○○區○○路
      1段158巷126號，而被告黃岩傑、黃岩水、黃福明、黃福
      達於該期間內均未與黃乾宗同住。另被告黃榮豐、黃家興
      、黃秀鳳於該段期間戶籍雖與黃乾宗同設於台南市○○區
      ○○路1段158巷126號，但實際上亦未與被繼承人黃乾宗
      同住；被告均未繼承黃乾宗之任何積極財產，亦未於黃乾
      宗處受贈任何財產等情，有被告之戶籍謄本暨遷徙記錄資
      料查詢結果、黃乾宗之全國贈與資料清單、財產歸屬資料
      清單在卷可佐（見訴字卷第41-44、48-65、71-72頁），
      並為兩造所不爭執，即堪信為真實。
    2.承前所述，被告並不知有繼承系爭保證債務存在，且系爭
      保證債務係黃乾宗擔保黃梅珠與原告銀行間之系爭借款，
      當時被告既未與黃乾宗同居共財，實難謂被告等人有從中
      獲取系爭借款之利益，再者，原告於核貸系爭借款時，所
      審核者係借款人黃梅珠及連帶保證人黃乾宗本身之資力，
      尚不及被告等人之資力，則以黃乾宗之遺產清償原告之債
      權，本在原告評估債權獲得清償之範圍內，而未逸出原告
      之預期。而被告並未繼承黃乾宗任何積極財產，亦未於黃
      乾宗死亡前有自黃乾宗處獲贈相當之財產等情，業已認定
      如前，縱認被告有收入，但此乃其辛勤工作所累積之財富
      ，並非源自於黃乾宗之供給或贈與，如令被告於黃乾宗死
      亡後即背負上百萬之債務，並強令被告需以自身努力所獲
      得之財產繼續清償，實難謂公平。準此，被告主張由渠等
      繼續履行系爭保證債務，顯失公平等語，即屬有據，並據
      此主張依民法繼承編施行法第1條之2第1項規定，溯及適
      用民法第1148條第2項規定就系爭保證債務僅以所得遺產
      為限，負清償之責，洵屬可採。
五、綜上所述，被繼承人黃乾宗雖為系爭借款之連帶保證人，被
    告等人為黃乾宗之繼承人且均未拋棄或限定繼承，然渠等繼
    承之連帶保證契約債務，既係於繼承開始後，始發生代負履
    行之責任，且由渠等繼續履行債務顯失公平，依民事繼承編
    施行法第1條之2第1項之規定，應使新修正民法第1148條第2
    項規定於此溯及適用，則被告等人應僅於遺產範圍內負清償
    責任。從而，原告依消費借貸及繼承之法律關係，請求被告
    於繼承被繼承人黃乾宗所得遺產範圍內連帶給付原告1,545,
    883元，及其中1,474,026元自90年9月18日起至清償日止，
    按週年利率8.6%計算之利息，暨按上開利率20 %計算之違約
    金，為有理由，應予准許。逾此範圍之請求，核屬無據，不
    應准許。
六、本件事證已臻明確，兩造其餘攻擊、防禦及舉證，經審酌後
    核與本院心證形成與判決結果均無影響，爰不另一一論述，
    附此敘明。
七、又法院為終局判決時，應依職權為訴訟費用之裁判；各當事
    人一部勝訴、一部敗訴者，其訴訟費用，由法院酌量情形，
    命兩造以比例分擔或命一造負擔，或命兩造各自負擔其支出
    之訴訟費用；訴訟人因連帶或不可分之債敗訴者，應連帶負
    擔訴訟費用，民事訴訟法第87條第1項、第79條、第85條第2
    項分別定有明文。本件訴訟費用為16,345元（即第一審裁判
    費），原告雖一部勝訴、一部敗訴，惟本院審酌原告起訴請
    求之金額與其經駁回部分之比例及利害關係，認全部應由被
    告於繼承被繼承人黃乾宗遺產範圍內連帶負擔，爰確定訴訟
    費用之負擔如主文第3項所示。
八、據上論結，本件原告之訴為一部有理由，一部無理由，依民
    事訴訟法第79條、第85條第2項、第87條第1項，判決如主文
    。
中    華    民    國    99    年    12    月    16   日
               民事第一庭  審判長法  官  高榮宏
                                 法  官  許育菱
                                 法  官  李音儀
以上正本係照原本作成。
如對本判決上訴，須於判決送達後20日內向本院提出上訴狀。
如委任律師提起上訴者，應一併繳納上訴審裁判費。
中    華    民    國    99    年    12    月    16   日
                                 書記官  莊淑雅

司法院資訊處製作；財團法人民間司法改革基金會備份。
